---
title: "作例1: 本文・Rコード・図"
subtitle: "quarto の最小の書き方"
author: "アジア経済研究所 伊藤成朗の指示のもと claude opus 5 が作成"
date: today
lang: ja
engine: knitr
format:
  html:
    toc: true
    toc-title: 目次
    number-sections: true
    embed-resources: true
    theme: cosmo
---

## 見出しの書き方

`#` の数が見出しの深さです。`##` が大見出し、`###` が中見出しです。

箇条書きは行頭に `*` を置きます。

* ふつうの項目
* **太字**は `**` ではさみます
* *斜体*は `*` ではさみます
* `コード`は backtick ではさみます
* リンクは [quarto 公式サイト](https://quarto.org/) のように書きます

段落を変えるときは、空行を1つ入れます。

## Rのコードを書く

コードは ```` ```{r} ```` と ```` ``` ```` ではさみます。この作例では
`echo: true` にしているので、コードも結果も両方出ます。

```{r}
#| label: setup
#| warning: false
#| message: false
library(ggplot2)
#### 図の中で日本語を使う準備(Windowsのみ)。これをしないと文字が四角になります
if (.Platform$OS.type == "windows") {
  windowsFonts(JP = windowsFont("Meiryo"))
  jpfont <- "JP"
} else jpfont <- ""
d <- subset(airquality, !is.na(Ozone) & !is.na(Temp))
nrow(d)
```

`airquality` は R に最初から入っているデータです。ダウンロードは要りません。

```{r}
summary(d[, c("Ozone", "Temp")])
```

## 図を作る

チャンクに `#| label: fig-` で始まる名前と `#| fig-cap:` を付けると、図に番号が
付き、本文から参照できます。

```{r}
#| label: fig-ozone
#| fig-cap: "気温とオゾン濃度(ニューヨーク市, 1973年5〜9月)"
#| fig-width: 6
#| fig-height: 4
g <- ggplot(d, aes(x = Temp, y = Ozone)) +
  geom_point(colour = "steelblue", alpha = .7) +
  geom_smooth(method = "loess", formula = y ~ x, se = FALSE, colour = "firebrick") +
  labs(x = "気温 (華氏)", y = "オゾン濃度 (ppb)") +
  theme_minimal(base_size = 11) +
  theme(text = element_text(family = jpfont))
print(g)
```

@fig-ozone のように書くと「図 1」という番号が自動で入ります。番号を自分で
数える必要はありません。

## 出力形式を変える

冒頭のヘッダ(YAML header)の `format:` を書き換えるだけです。

| 書き方 | 出力 |
|---|---|
| `format: html` | ウェブページ |
| `format: docx` | Word |
| `format: pdf` | PDF (別途 LaTeX が要ります) |
| `format: revealjs` | スライド |
