---
title: "HW2: 出力"
author: "あなたの名前"
date: "`r format(Sys.time(), '%Y年%m月%d日 %R')`"
output:
  tufte::tufte_html:
    toc: true
urlcolor: blue
linkcolor: red
header-includes:
    - \usepackage{xltxtra} 
    - \usepackage{zxjatype} 
    - \usepackage[ipa]{zxjafont} 
---
```{css, echo = F}
.SeiroBenign {
  background-color: #FFEBCD;
  padding: 0.5em; /*文字まわり（上下左右）の余白*/
  /* border: 1px solid yellow; */
  /* font-weight: bold; */
}
.SeiroLightGreen {
  background-color: #D0F0C0; /* Tea green */
  padding: 0.5em; /*文字まわり（上下左右）の余白*/
  font-family: Noto Sans;
  /* border: 1px solid yellow; */
  /* font-weight: bold; */
}
```
```{r setup, echo = F, results = "hide"} 
knitr::opts_chunk$set(
  tidy = FALSE, cache.extra = packageVersion('tufte'), 
  margin_references = TRUE,
  #### remove leading hashes in html output
  comment = NA, 
  echo = T, cache = F, 
  class.source = "SeiroBenign", class.output = "SeiroLightGreen"
  )
options(htmltools.dir.version = FALSE, width = 100)
```

このhtmlを作成したソース・ファイルは[hw2_rmarkdown0.rmd](hw2_rmarkdown0.rmd)にあります

# 第1階層ヘッダ
## Second level header

markdownでは見出しを\#を行頭に付けて作成します

````{markdown}
# 第1階層ヘッダ
## Second level header
````

リストは下記のようにして作成します

````{markdown}
* こうすればリストができます。  
* リストは各行末に半角スペース2を入れて改行します。  

1. 番号付きリストです。  
1. 番号は自動で増えていきます。  
1. 番号付きリストも各行末に半角スペース2を入れて改行します。  
````

* こうすればリストができます。  
* リストは各行末に半角スペース2を入れて改行します。  

1. 番号付きリストです。  
1. 番号は自動で増えていきます。  
1. 番号付きリストも各行末に半角スペース2を入れて改行します。  

### Third level header

````{markdown}
### Third level header
````

`tufte_html`では第3階層ヘッダは本文と変わらないので、通常は第2階層ヘッダまでしか使いません。

* [Edward Tufte](https://en.wikipedia.org/wiki/Edward_Tufte)は第2階層までしか使うべきでないと考えていたそうです。  
* [Richard Feynmann](https://en.wikipedia.org/wiki/File:Richard_Feynman_Nobel.jpg)^[ノーベル物理学賞受賞者]の講義資料で物理学のすべてが第2階層までで書かれていたことを根拠にしています。  

# 表

````{md}
```{r}
tab <- cbind(letters[1:4], 1:4, LETTERS[1:4])
colnames(tab) <- c("alph", "num", "Alph")
tab
```
````
```{r , echo = F, comment = NA}
tab <- cbind(letters[1:4], 1:4, LETTERS[1:4])
colnames(tab) <- c("alph", "num", "Alph")
tab
```

`kable`で表らしく出力
````{md}
```{r, eval = F}
knitr::kable(tab, caption = "An example table", align = rep("c", 3))
```
````
```{r, echo = F}
knitr::kable(tab, caption = "An example table", align = rep("c", 3))
```

# 図

Rで乱数を発生させて^[`set.seed(123)`は乱数発生の初期値を123として設定しています。123と指定すれば、同じ乱数が発生し、同じ結果を見ることができます。`set.seed`で指定しないと、どのような初期値を使ったのか分からなくなります。`rnorm(1000)`は標準正規分布から1000個の値を発生させるコマンドです。]
作業用のデータ^[`cbind`コマンドで、データを1から500番目まで、501から1000番目を2列のデータとして整形しています。`"x"=`, `"y"=`とすることで、最初の列にx、2番目の列にはyという変数名を付けています。]を作ります

```{r, echo = F}
set.seed(123)
x <- rnorm(1000)
x <- cbind("x"=x[1:500], "y"=1+2*x[1:500]+x[501:1000])
```
```{r , echo = F, fig.margin=TRUE}
plot(x)
```

````{markdown}
```{r generate data for figure}
set.seed(123)
x <- rnorm(1000)
x <- cbind("x"=x[1:500], "y"=1+2*x[1:500]+x[501:1000])
```
````

## Margin figure

マージンの図: 全体の傾向を見る目的であれば、マージン図が最適です
````{markdown}
```{r fig-margin, fig.margin=TRUE}
plot(x)
```
````

ここでは欄外注(2., 3.)が長くてスペースを取っているため、
マージン図もそれに押されて下の方に位置しています。
マージンを使うと、それよりも上部のマージンの使い方によっては、
マージン図の位置が下に行きすぎてしまうときがあります。


## Main column figure

本文サイズの図: 細部を見せることも目的にあるならば、本文サイズの図を使います

````{markdown}
```{r, fig.cap='本文サイズ', out.width='100%'}
plot(x)
```
````
```{r, echo=FALSE, fig.cap='本文サイズ', out.width='100%'}
plot(x)
```

## Full page figure


全幅サイズの図: これは少し大きすぎですが、どうしても必要な場合もあります

````{markdown}
```{r, fig.fullwidth=TRUE, fig.cap='Page width', out.width='100%'}
plot(x)
```
````
```{r, echo=FALSE, fig.fullwidth=TRUE, fig.cap='Page width', out.width='100%'}
plot(x)
```

## ggplot2

`ggplot2`パッケージを使うと視認性に優れた^[`scale_fill_viridis_d()`は色覚障害者にも視認しやすい色使いをします]
^[`aes(x = x, y = y, fill = groups, color = groups, shape = groups)`ではx軸、y軸の変数を`x=x`、`y=y`と指定し、`fill`で塗り込む色、`color`で点の枠の色、`shape`で点の形を`groups`の値(ここではa, b, c, d)ごとに揃えるよう指定しています]
描画ができます^[以下では`data.table`パッケージもインストールして、データ作業をやりやすくしています]
````{markdown}
```{r, fig.cap = "見やすい図"}
install.packages("data.table")
install.packages("ggplot2")
library(ggplot2)
x2 <- data.table(groups = rep(letters[1:4], 125), x)
ggplot(data = x2, 
    aes(x = x, y = y, fill = groups, color = groups, shape = groups)) +
  geom_point(aes(colour = groups)) +
  scale_fill_viridis_d() + 
  theme(legend.position = "bottom")
```
````

```{r, echo=FALSE, fig.cap = "見やすい図"}
library(ggplot2)
x2 <- data.table(groups = rep(letters[1:4], 125), x)
ggplot(data = x2, 
    aes(x = x, y = y, fill = groups, color = groups, shape = groups)) +
  geom_point(aes(colour = groups)) +
  scale_fill_viridis_d() + 
  theme(legend.position = "bottom")
```


