---
title: "作例2: Tufte 風(傍注レイアウト)"
subtitle: "作例1と中身は同じ。ヘッダだけが違う"
author: "アジア経済研究所 伊藤成朗の指示のもと claude opus 5 が作成"
date: today
lang: ja
engine: knitr
format:
  html:
    grid:
      margin-width: 350px
    toc: false
    embed-resources: true
    theme: cosmo
reference-location: margin
citation-location: margin
cap-location: margin
---

## 何が違うか

右に広い余白があります。脚注・図・注記がその余白に出ます。[^1]

[^1]: これが傍注です。`[^1]` と書くだけで、ページ下ではなく右余白に出ます。

ヘッダに足したのは次の4行だけです。

```yaml
format:
  html:
    grid:
      margin-width: 350px
reference-location: margin
citation-location: margin
cap-location: margin
```

## 余白に文章を置く

`::: {.column-margin}` ではさんだものは余白に出ます。

::: {.column-margin}
余白の注記です。本文の流れを止めずに、補足や出典を置けます。
:::

本文はふつうに続きます。箇条書きも**太字**も作例1と同じです。

* `margin-width` を大きくすると余白が広がります
* `reference-location: margin` が脚注を余白に送ります
* `cap-location: margin` が図の説明文を余白に送ります

## 余白に図を置く

チャンクに `#| column: margin` を足すと、図が余白に入ります。

```{r}
#| label: fig-ozone-margin
#| fig-cap: "気温とオゾン濃度(ニューヨーク市, 1973年5〜9月)"
#| column: margin
#| fig-width: 4
#| fig-height: 3
#| warning: false
#| message: false
library(ggplot2)
#### 図の中で日本語を使う準備(Windowsのみ)
if (.Platform$OS.type == "windows") {
  windowsFonts(JP = windowsFont("Meiryo"))
  jpfont <- "JP"
} else jpfont <- ""
d <- subset(airquality, !is.na(Ozone) & !is.na(Temp))
ggplot(d, aes(x = Temp, y = Ozone)) +
  geom_point(colour = "steelblue", alpha = .7) +
  geom_smooth(method = "loess", formula = y ~ x, se = FALSE, colour = "firebrick") +
  labs(x = "気温 (華氏)", y = "オゾン濃度 (ppb)") +
  theme_minimal(base_size = 9) +
  theme(text = element_text(family = jpfont))
```

@fig-ozone-margin は余白に置いた図です。本文の幅を狭めずに図を見せられます。

## 本文いっぱいに広げる

逆に `#| column: page` を足すと、余白まで使って横に広がります。

```{r}
#| label: fig-ozone-wide
#| fig-cap: "同じデータを月ごとに分けたもの"
#| column: page
#| fig-width: 10
#| fig-height: 3
d$月 <- factor(d$Month, levels = 5:9, labels = paste0(5:9, "月"))
ggplot(d, aes(x = Temp, y = Ozone)) +
  geom_point(colour = "steelblue", alpha = .7) +
  facet_wrap(~ 月, nrow = 1) +
  labs(x = "気温 (華氏)", y = "オゾン濃度 (ppb)") +
  theme_minimal(base_size = 10) +
  theme(text = element_text(family = jpfont))
```
